【裁判字號】    89,台上,1807
【裁判日期】    890413
【裁判案由】    貪污等罪
【裁判全文】
最高法院刑事判決                              八十九年度台上字第一八○七號
    上  訴  人  乙○○
    選任辯護人  黃明郎律師
    上  訴  人  甲○○
    選任辯護人  沈明達律師
右上訴人等因貪污等罪案件，不服台灣高等法院中華民國八十九年一月十八日第二審
更審判決（八十八年度重上更(三)字第一一五號，起訴案號：台灣台北地方法院檢察署
八十二年度偵字第二二三六六號），提起上訴，本院判決如左：
    主  文
原判決撤銷，發回台灣高等法院。
    理  由
本件原判決撤銷第一審關於上訴人乙○○、甲○○部分科刑判決，改判論處乙○○、
甲○○共同依據法令從事公務之人員，對於主管之事務直接圖利罪刑；又甲○○變造
公文書，足以生損害於公眾及他人罪刑，固非無見。
惟查：(一)依原判決認定之事實，上訴人等對主管事務直接圖利之犯罪時間，係自民國
八十年十二月間起至八十一年一月九日止，則上訴人等行為後，戡亂時期貪污治罪條
例業於八十一年七月十七日修正名稱為「貪污治罪條例」，嗣於八十五年十月二十三
日，又經修正公布，並於同年月二十五日生效，經比較新舊法之結果，以行為時法即
修正前戡亂時期貪污治罪條例第六條第三款規定有利於上訴人等，依刑法第二條第一
項但書規定，自應適用該條款處斷。乃原判決竟於理由二內謂「經比較新舊法之結果
，以修正前有利於被告，自應……，適用較輕之修正前貪污治罪條例第六條第一項第
四款之直接圖利罪」。又本件既應適用修正前戡亂時期貪污治罪條例論科，關於褫奪
公權部分，亦應引用同條例第十七條條文，方為合法。原判決竟引用修正前貪污治罪
條例第十六條條文，均難謂為適法。(二)第三審法院認為上訴有理由者，應將原判決中
經上訴之部分撤銷，刑事訴訟法第三百九十七條定有明文。本件上訴人甲○○被訴收
受賄賂部分，經第一審法院判決無罪後，檢察官就此部分提起上訴，復經原審於本院
第一次發回審理時駁回上訴而確定，原審法院就此部分即不得再行審判，乃原判決竟
於主文內諭知「原判決關於甲○○部分均撤銷」而將上開已判決確定之部分一併撤銷
，自屬於法有違。(三)科刑之判決書，其事實之記載與理由之說明，必須互相一致，方
為合法。原判決於事實欄內記載「乙○○……，甲○○……，仍共同基於圖利『聯齊
企業股份有限公司』（下稱聯齊公司），……對於主管之事務，直接圖利『夏紹琦』
新台幣（下同）一千八百八十五萬元」，而於理由一(二)內則謂「……使夏紹琦所代表
之『聯齊公司』獲得一千八百八十五萬元超額利益之事實……」。是其對於上訴人等
究圖利「聯齊公司」，抑或「夏紹琦」個人，其事實之記載與理由之說明，顯不一致
，要難謂為適法。(四)按公文書與私文書相黏連或製作於同一之用紙，仍不失為公、私
兩文書。原判決於事實欄內載明「甲○○於八十二年九月十七日在松江分行內，將留
存之該分行客戶施彩緞、蔡群、辜淑琴所填載，……之活期儲蓄存款八十一年一月二
十日之存入憑條中，原對方科目欄記載為李靜之帳戶（五三四一－五）三張，同時予
以塗改，變造為……聯齊公司帳戶（乙三四○八－九－八）」，而於理由內僅說明「
又該存款憑條於提出銀行後，均由會計將之置之倉庫保管，……自屬附隨於該次存款
紀錄之公文書」「核其該部分行為係犯刑法第二百十一條之變造公文書罪」。揆之上
開說明，原判決所持論據，似不足說明憑以認定上開存款存入憑條係屬公文書之理由
。又上訴人甲○○辯稱係經巫松燕授權始將存款存入憑條上對方科目予以更正，核與
巫松燕於第一審法院證稱「甲○○打電話說對方科目欄寫錯，那時我在營業部，我說
麻煩他更正一下，那次好像內部在查帳才發覺，當時有麻煩他更正」，似無不符。苟
屬無訛，則上訴人甲○○所辯即非無審酌之餘地。是上訴人甲○○所變更者，究係將
原正確的更改為錯誤的，抑或將原錯誤的更正為正確的，即有傳喚李靜、施彩緞、蔡
群、辜淑琴加以調查之必要。原審未詳予調查，遽予論處罪刑，不足以昭折服。上訴
人等上訴指摘原判決不當，非無理由，應認原判決仍有發回更審之原因。
據上論結，應依刑事訴訟法第三百九十七條、第四百零一條，判決如主文。
中      華      民      國    八十九    年      四      月     十三     日
                              最高法院刑事第三庭
                                  審判長法官  陳  錫  奎
                                        法官  洪  清  江
                                        法官  吳  昆  仁
                                        法官  李  伯  道
                                        法官  陳  世  雄
      右正本證明與原本無異
                                              書  記  官
中      華      民      國    八十九    年      四      月     十九     日


司法院資訊處製作；財團法人民間司法改革基金會備份。
